【裁判字號】    90,訴,1935
【裁判日期】    901227
【裁判案由】    綜合所得稅
【裁判全文】
臺北高等行政法院判決                             九十年度訴字第一九三五號
                              .
    原      告  甲  ○
    被      告  財政部台灣省北區國稅局
    代  表  人  林吉昌（局長）
    訴訟代理人  丙○○
                乙○○
右當事人間因綜合所得稅事件，原告不服財政部中華民國九十年一月八日台財訴第0
000000000號訴願決定，提起行政訴訟，本院判決如左：
    主  文
訴願決定及原處分均撤銷。
訴訟費用由被告負擔。
    事  實
一、事實概要：原告民國（下同）八十三年度綜合所得稅結算申報，原申報綜合所得
    總額為新台幣（下同）二、七七四、七二九元，所得淨額為二、二一七、七二九
    元，經被告所屬基隆市分局核定綜合所得總額為三、三九三、八七二元，所得淨
    額為二、八三六、八七二元，應補徵綜合所得稅額為一八五、七四二元。其中原
    告之配偶石楊月娥所有坐落基隆市○○路八十六號一樓及地下室房屋分別出租予
    國際百貨股份有限公司及國盈股份有限公司（以下簡稱國際百貨公司及國盈公司
    ）作營業使用，並自行申報租賃收入為一、七四０、０００元及八四０、０００
    元，租賃所得為九九一、八００及四七八、八００元，被告以其申報租金顯較當
    地一般租金為低，乃依當地一般租金標準調整其租金收入為二、００五、０五六
    元及一、三二九、０四八元，租賃所得為一、一四二、八八二元及七五七、五五
    七元（增列租金所得一五一、０八二元及二八、七五七元），併課其當年度綜合
    所得稅。原告不服，主張承租人林國慶長期租用該房屋，且將該房屋維護於極佳
    之狀況，是僅象徵性調漲房租，調漲後每月租金為一四五、０００元及七０、０
    ００元，請再予查明更正云云，申經復查結果，未獲變更，提起訴願，遭決定駁
    回，遂提起行政訴訟。
二、兩造聲明：
    (一)原告聲明：請求撤銷原處分及訴願決定。訴訟費用由被告負擔。
    (二)被告聲明：請求駁回原告之訴。訴訟費用由原告負擔。
三、兩造之爭點：稽徵機關依所得稅法第十四條第一項第五類規定設算之租金，是否
    能逾土地稅法第九十七條第一項規定：「城市地方房屋之租金，以不超過土地及
    其建築物申報總價額年息百分之十為限。」之最高額限制？
    (一)原告主張：
      (1)按所得稅法第十四條第一項第五類第一款、第五款固規定「個人之綜合所得
        總額，以其全年左列各類所得合併計算之‧‧‧第五類：租賃所得及權利金
        所得：凡以財產出租之租金所得，財產出典典價經運用之所得或專利權、商
        標權、著作權、秘密方法及各種特許權利，供他人使用而取得之權利金所得
        ：一、財產租賃所得及權利金所得之計算，以全年租賃收入或權利金收入，
        減除必要損耗及費用後之餘額為所得額。‧‧‧五、財產出租，其約定之租
        金，顯較當地一般租金為低，稽徵機關得參照當地一般租金調整計算租賃收
        入。」惟查系爭二筆租賃所得，其房屋之實際出租情況為：（一）坐落基隆
        市○○路八十六號一樓房屋部分，由原告之配偶石楊月娥出租予國際百貨公
        司作營業使用，雙方約定八十三年度租金每月為一四五、０００元。（二）
        坐落同門牌號碼地下室房屋部分，由原告之配偶石楊月娥出租予國際百貨公
        司之關係企業，且公司負責人分為夫妻之國盈公司作營業使用，雙方約定八
        十三年度租金每月為七萬元。原告之配偶與國際百貨公司及國盈公司訂立租
        賃契約後，即依上開約定按月收受租金，於八十三年度綜合所得稅結算申報
        時，並據實申報該年度上開九九一、八００元及四七八、八００元之租賃收
        入，該二公司亦依此數額申報當年度營業成本。
      (2)按原告本依實際租金收入申報，並無任何違誤。惟被告所屬基隆市分局，嗣
        後逕以原告所申報租金顯較當地一般租金為低，未考量一般租賃物於訂定租
        金時，尚須考量租賃面積、租賃物樓層位置、租賃物商場景氣等諸多外在環
        境因素。本件系爭房屋租金價格於訂定時，考量租賃物各樓層面積均廣達一
        百餘坪，較鄰近房屋面積達五倍之大，出租對象難覓，遑論本件租賃物面積
        合計達二百七十餘坪之情況（一樓一三九‧二四坪、地下室一三一‧八五坪
        ）；又一樓與地下室其租金訂價本即不同，通常地下室之出租價格本較為低
        廉；且系爭租賃物所在地並非精華地段，此由其上八、九及十一樓建物已閒
        置四年，無法進行出租亦可證明，凡此因素均會影響系爭租賃物整體租金之
        計算，考量實情，租金價格自不可能訂定過高。今被告所屬基隆市分局未考
        量本案與其他租賃物出租情況之特殊性與差異性，逕以所謂鄰近之租金價格
        進行核定，然所謂鄰近租金價格，究係以何種面積、何種樓層為計價標準？
        是否考量地下室之租金與一樓建物之租金係無法以同一標準計價之情況？是
        否考量到通常地下室與一樓係出租予關係企業，出租面積大時每坪租金價格
        自不可能訂定過高等因素，竟自行調整增列原告配偶之租賃所得，其核定非
        但不具客觀性，且乏明確之標準，凡此均證明被告逕為租賃所得之認定，實
        有作業上之瑕疵。
      (3)按「稽徵機關依所得稅法第十四條第一項第五類規定設算之租金，依土地稅
        法第九十七條第一項規定，以不超過土地及建築物申報總價額年息百分之十
        為限。」為財政部七十八年六月二十二日台財稅字第七八０一五八九七二號
        函所明釋。本件原告所申報之租金收入皆高於上述之百分之十，被告按當地
        租金標準而調整原告配偶之租賃收入，即有可議。請撤銷原處分及訴願決定
        。
    (二)被告主張：
      (1)按「個人之綜合所得總額，以其全年左列各類所得合併計算之‧‧‧第五類
        ：租賃所得及權利金所得：凡以財產出租之租金所得，財產出典典價經運用
        之所得或專利權、商標權、著作權、秘密方法及各種特許權利，供他人使用
        而取得之權利金所得：一、財產租賃所得及權利金所得之計算，以全年租賃
        收入或權利金收入，減除必要損耗及費用後之餘額為所得額。‧‧‧五、財
        產出租，其約定之租金，顯較當地一般租金為低，稽徵機關得參照當地一般
        租金調整計算租賃收入。」為所得稅法第十四條第一項第五類第一款、第五
        款所明定。次按「綜合所得稅租賃所得設算核定案件，納稅義務人如有異議
        時，稽徵機關應實際調查鄰近房屋之租金作為核課之依據，即將設算租金與
        鄰近租金比較，高時改課，低時維持原核定。」亦為財政部賦稅署七十七年
        十一月九日台稅一發第七七０六六五八五一號函所明釋在案。
      (2)本件原告之配偶石楊月娥將其所有坐落基隆市○○路八十六號一樓及地下室
        房屋分別出租予國際百貨公司及國盈公司作營業使用，並自行申報租賃所得
        九九一、八００元及四七八、八００元，被告所屬基隆市分局以其申報之租
        金顯較當地一般租金為低，乃依當地一般租金標準調整分別增列其租金所得
        計一五一、０八二元及二八、七五七元，併課其當年度綜合所得稅。原告雖
        主張承租人林國慶長期租用該屋，且將該屋維護於極佳之狀況，是僅象徵性
        調漲房租，調整後每月租金為一四五、０００元及七０、０００元，請再予
        查明云云，查本件經調查鄰近建物租金申報扣繳情形，平均每月每坪租金為
        二、八九九元，而原核定依當地一般租金標準每坪每月一、二００元，尚較
        鄰近租金為低，是本件被告參照當地一般租金標準計算其租賃收入，一樓部
        分為二、００五、０五六元（標準租金1,200×139.24坪×12月=2,005,056
        元）；地下室部分以七折計算為一、三二九、０四八元（標準租金1200×
        131.85坪×12月×0.7=1,329,048元），扣除百分之四十三必要費用，即增
        列其租賃所得為一五一、０八二元及二八、七五七元，揆諸前揭法條規定，
        原處分及訴願決定並無不合。
    理  由
按「財產出租，其約定之租金，顯較當地一般金額為低，稽徵機關得參照當地一般租
金調整計算租賃收入。」又「本法第十四條第一項第五類第四款、第五款所稱當地一
般租金，由當地主管機關查明報由省（直轄市）主管機關核定，並送財政部備查。」
固為所得稅法第十四條第一項第五類第五款及同法施行細則第十六條第三項所明定。
惟「城市地方房屋之租金，以不超過土地及其建築物申報總價額年息百分之十為限。
」乃土地法第九十七條第一項就房屋租金最高額所設強制規定，約定租金超過此項限
制者，房屋出租人對超過部分無請求權，故主管稽徵機關依首揭所得稅法規定及財政
部核定當地一般租金標準調整租金收入，苟其調整之結果超過土地法規定最高限額時
，就其超過部分之課稅，以能證明納稅義務人實際業已取得此項收入為限（前行政法
院七十九年九月份庭長評事聯席會議決議參照）。查本件原告之配偶石楊月娥於八十
三年度將所有坐落系爭基隆市○○路八十六號一樓及地下室房屋分別出租予國際百貨
公司及國盈公司作營業使用，並自行申報租賃收入為一、七四０、０００元及八四０
、０００元，租賃所得為九九一、八００元及四七八、八００元，被告以其申報租金
顯較當地一般租金為低，乃依當地一般租金標準調整其租金收入為二、００五、０五
六元及一、三二九、０四八元，租賃所得為一、一四二、八八二元及七五七、五五七
元（增列租金所得一五一、０八二元及二八、七五七元），併課其當年度綜合所得稅
，原告不服，申經復查結果，未獲變更，提起訴願，亦遭決定駁回，固非無見。惟查
，系爭房屋一樓及地下室，八十三年度評定現值為分別為二、五三０、九００元及二
、二六三、０００元，此有原告提出之八十三年度房屋稅繳款書影本附卷可稽，其坐
落土地基隆市○○段○○段八六、八七地號土地申報地價為每平方公尺五三、三七一
元，土地面積分別為四九二平方公尺三三三三０分之三八五０、五五平方公尺一七八
二０分之二０九０，亦有原告提出之土地所有權狀及土地稅數字異動清單等影本附卷
可考，合計當年度土地申報總價額為三、三七七、四四０元「（492×3850/33330
+55×2090/17820）×53371=0000000」，據此，按土地法第九十七條第一項規定，計
算該房屋土地及其建築物申報總價年息百分之十，一樓為五九０、八三四元「（
0000000+0000000）×10％=590834」，地下室為五六四、０四四元「（0000000+0000
000）×10％=564 044」，原核定一樓租賃收入為二、００五、０五六元，地下室收
入為一、三二九、０四八元，顯已逾越房屋租金最高限額，且原告已自行申報租賃收
入一樓為一、七四０、０００元，地下室為八四０、０００元，亦已逾房屋租金最高
限額，此外被告迄未能提出任何證據證明原告之配偶石楊月娥除前揭申報之租金收入
外，確有超過土地法第九十七條第一項限制之租賃收入，則依首揭規定及解釋，本件
應如原告申報數核定租賃所得，併科其當年度綜合所得稅，被告遽按當地租金標準而
調整原告配偶之租賃收入，即有可議，訴願決定未予糾正，均有未合。原告執以指摘
，為有理由，爰將訴願決定及原處分撤銷，由被告依本院之法律見解另為適法之處分
。
據上論結，本件原告之訴為有理由，依行政訴訟法第九十八條第三項前段，判決如
主文。
中    華    民    國      九十      年    十二        月    二十七      日
                          臺 北 高 等 行 政 法 院  第 三 庭
                                           審 判 長 法  官   徐瑞晃
                                                    法  官   吳慧娟
                                                    法  官   李得灶
右為正本係照原本作成。
如不服本判決，應於送達後二十日內，向本院提出上訴狀並表明上訴理由，如於本判
決宣示後送達前提起上訴者，應於判決送達後二十日內補提上訴理由書（須按他造人
數附繕本）。
中    華    民    國      九十      年      十二      月      三十一    日
                                                    書記官   陳清容


司法院資訊處製作；財團法人民間司法改革基金會備份。
